臺灣臺南地方法院民事判決
109年度訴字第2048號
原      告  李原明  
訴訟代理人  黃逸豪律師
            張俊文律師
被      告  李平村  

訴訟代理人  伍安泰律師
被      告  李玉梅  

            李洪水柳

            李明建  

            張李麗芳

            李麗華  

            李清益  

            李清安  

            吳白秀  

            李政叡  

            李芸容  

訴訟參加人  李泳鋐  
上列當事人間請求拆除地上物返還土地事件，本院於民國111年8
月29日言詞辯論終結，判決如下：
    主  文
被告應將坐落臺南市○○區○○段○○○地號土地上如附圖所示編號Ａ部
分面積四十三點九三平方公尺之地上物拆除，並將上開土地騰空
返還原告及其餘共有人。
被告應將坐落臺南市○○區○○段○○○地號土地上如附圖所示編號Ａ部
分面積三十點八四平方公尺之地上物拆除，並將上開土地騰空返
還原告及其餘共有人。
原告其餘之訴駁回。
訴訟費用由被告李平村負擔。　
    事實及理由
壹、程序事項
    本件被告李玉梅、李洪水柳、李明建、張李麗芳、李麗華、
    李清益、李清安、吳白秀、李政叡、李芸容經合法通知，均
    未於言詞辯論期日到場，核無民事訴訟法第386條所列各款
    情形，爰依原告之聲請，由其一造辯論而為判決。
貳、實體事項
一、原告起訴主張：
  ㈠訴之聲明：
  ⒈被告應將坐落臺南市○○區○○段000地號土地（下稱系爭647地
    號土地）上之門牌號碼臺南市○○區○○○街000巷00號房屋（下
    稱系爭16號房屋）如附圖所示編號Ａ部分、面積43.93平方公
    尺之未保存登記建物予以拆除，並將上開土地騰空返還原告
    及共有人全體。
  ⒉被告應將坐落臺南市○○區○○段000地號土地（下稱系爭650地
    號土地）上之系爭16號房屋如附圖所示編號Ａ部分、面積30.
    84平方公尺之未保存登記建物予以拆除，並將上開土地騰空
    返還原告及共有人全體。
  ㈡系爭647地號土地原為原告、訴訟參加人李泳鋐及訴外人李麗
    雯、李再成共有，系爭650地號土地原為原告、訴訟參加人
    李泳鋐及被告李平村、訴外人李再成、李福源共有。被告所
    有之系爭16號房屋無權占用系爭647、650地號土地，爰依民
    法第767條第1項規定，請求被告拆除如附圖所示編號Ａ部分
    ，並將其占用之土地騰空返還全體共有人。
二、被告李玉梅、李洪水柳、李明建、張李麗芳、李麗華、李清
    益、李清安、吳白秀、李政叡、李芸容經合法通知，均未於
    言詞辯論期日到場，亦未提出書狀作何聲明或陳述。被告李
    平村則以下列情詞資為抗辯：
  ㈠聲明：
  ⒈原告之訴駁回。
  ⒉如受不利判決，被告願供擔保，請准宣告免為假執行。 
  ㈡被告李平村已就系爭647、650地號土地向本院提起111年度訴
    字第1013號分割共有物之訴訟，如依土地使用現況分割，原
    告於判決確定後，即無權請求拆屋還地，應待上開分割共有
    物訴訟之判決確定後，再為審理。
  ㈢被繼承人李準為系爭647、650地號土地上系爭房屋之木石磚
    造三合院（下稱系爭磚造建物）所有權人。嗣因該三合院年
    久不堪居住，約於80年間拆除，被告李平村遂於80年間在三
    合院原址出資興建系爭16號房屋之3樓半鋼筋混凝土造建物
    （下稱系爭鋼筋混凝土建物），沿用門牌號碼臺南市○○區○○
    ○街000巷00號，原告將李準之繼承人列為本件之被告，實有
    違誤。原告所有之門牌號碼臺南市○○區○○○街000巷00號之2
    層樓鐵皮及磚造房屋（下稱系爭22號房屋），亦坐落在系爭
    647地號土地上，而共有人李麗雯同意被告李平村使用系爭6
    47地號土地興建房屋。
  ㈣系爭16號房屋，前門牌編釘為臺南縣○○鄉○○村00號，編釘日
    期43年6月1日。系爭磚造建物，原始納稅義務人為被告李平
    村之父即訴外人李全恩，69年12月1日申請繼承移轉登記予
    被告之母即訴外人李黃吟，77年10月14日申請繼承移轉登記
    予被告李平村。而被告李平村現所有之系爭鋼筋混凝土建物
    係於85年7月間起課稅籍。足證被告李平村之家人已於系爭6
    47、650地號土地之特定部分蓋屋居住長達近70年，被告李
    平村現有之鋼筋混凝土造建物，亦已興建近30年。原告所有
    之系爭22號房屋，緊鄰被告李平村之系爭16號房屋，亦坐落
    在系爭647地號土地上，至遲於73年7月30日即有門牌整編紀
    錄。被告李平村及原告在系爭647、650地號土地上劃定範圍
    各自建屋居住，有近70年之久，原告亦利用被告李平村之建
    物南側土地對外通行，歷時有年。可證共有人間有劃定各自
    使用範圍之默示分管契約存在。
  ㈤詎原告將鄰地出售給訴外人後，買主認為該土地為袋地，其
    考量將來須指定建築線，要求原告處理，原告遂要求被告李
    平村立約同意提供土地供其無償通行及指定建築線，被告李
    平村因認為原告及買主依現況通行，並無障礙，而不願同意
    ，原告即提起本件訴訟，達成被告李平村同意設定意定通行
    權之目的。原告或買主如認將來土地恐無法指定建築線或對
    外通行，其應提起確認通行權之訴訟，將來欲重新建屋即可
    取得建照，被告李平村亦必須容忍原告通行，實無提起本件
    訴訟之必要。
三、訴訟參加人主張：  
  ㈠被告李平村於25年前擅自興建系爭鋼筋混凝土建物，長期占
    用系爭647、650地號土地，致原告使用之臺南市○○區○○段00
    0地號土地成為袋地長達50年之久，阻礙通行，危及公共安
    全，影響社區景觀，原告及其他共有人因而無法向臺南市政
    府申請建築執照及使用執照。
  ㈡被告李平村稱系爭磚造建物現已拆除，且之前係坐落在臺南
    市○○區○○段000地號土地，與被告李平村之系爭16號房屋無
    權占有系爭647、650地號土地無涉。又依房屋稅籍證明書，
    系爭鋼筋混凝土建物係於24年前興建，且為未保存登記建物
    ，與系爭磚造建物並非同一建物，被告李平村卻混為一談，
    有違證據法則。
四、本院得心證之理由：
　㈠按所有人對於無權占有或侵奪其所有物者，得請求返還之。
    對於妨害其所有權者，得請求除去之。共有物之管理，除契
    約另有約定外，應以共有人過半數及其應有部分合計過半數
    之同意行之。但其應有部分合計逾3分之2者，其人數不予計
    算。各共有人對於第三人，得就共有物之全部為本於所有權
    之請求。但回復共有物之請求，僅得為共有人全體之利益為
    之，民法第767條第1項前段、第820條第1項、第821條分別
    定有明文。次按各共有人按其應有部分，對於共有物之全部
    雖有使用收益之權，惟共有人對共有物之特定部分使用收益
    ，仍須徵得他共有人全體之同意，非謂共有人對共有物之全
    部或任何一部有自由使用收益之權利。如共有人不顧他共有
    人之利益，而就共有物之全部或一部任意使用收益，即屬侵
    害他共有人之權利（最高法院62年台上字第1803號民事判例
    參照）。再按以無權占有為原因，請求返還土地者，占有人
    對土地所有權存在之事實無爭執，而僅以非無權占有為抗辯
    者，土地所有權人對其土地被無權占有之事實無舉證責任，
    占有人自應就其取得占有係有正當權源之事實證明之（最高
    法院85年度台上字笫1120號民事判決意旨參照）。
　㈡原告主張被告所有之系爭16號房屋無權占用系爭647、650地
    號土地等語。被告李平村則抗辯目前存在之系爭16號房屋即
    系爭鋼筋混凝土建物，係先前坐落之系爭磚造建物拆除後由
    其興建，李準並非所有權人，且系爭647、650地號土地之共
    有人間有各自劃定使用範圍之默示分管契約存在，故系爭16
    號房屋係有權占用系爭647、650地號土地云云。經查：
　⒈查原告於109年11月提起本件訴訟時，系爭647地號土地之共
    有人為原告（應有部分1/8）、李麗雯（應有部分1/2）、李
    再成（應有部分1/4）、訴訟參加人李泳鋐（應有部分1/8）
    ；系爭650地號土地之共有人為原告（應有部分125/1000）
    、被告李平村（應有部分500/1000）、李再成（應有部分12
    5/1000）、李福原（應有部分125/1000）、訴訟參加人李泳
    鋐（應有部分125/1000）。嗣於111年4月份時，系爭647地
    號土地之共有人變更為原告（應有部分1/8）、李再成（應
    有部分1/4）、訴訟參加人李泳鋐（應有部分3/32）、李思
    漢（應有部分1/32）、李元彰（應有部分15/32）、被告李
    平村（應有部分1/32，於111年4月13日為移轉登記）；系爭
    650地號土地之共有人變為原告（應有部分125/1000）、被
    告李平村（應有部分500/1000）、李再成（應有部分125/10
    00）、李福原（應有部分125/1000）、訴訟參加人李泳鋐（
    應有部分3/40）、李思漢（應有部分1/20）等情，有土地登
    記第三類謄本、土地建物查詢資料在卷可參（補字卷第27-3
    1頁、本院卷第325-331頁）。
　⒉次查，系爭16號房屋目前登記之納稅義務人為被告李平村及
    李準（被告李平村之叔），李準於71年6月24日過世，繼承
    人為被告李玉梅、李洪水柳、李明建、張李麗芳、李麗華、
    李清益、李清安、吳白秀、李政叡、李芸容；被告李平村為
    稅籍編號00000000000房屋之原始納稅義務人，該屋為鋼筋
    混凝土造地下1層地上4層建物（即系爭鋼筋混凝土建物），
    基地面積為150平方公尺，樓地板面積總計為700平方公尺，
    起課年月為85年7月；另一稅籍編號00000000000房屋之原始
    納稅義務人為李全恩（被告李平村之父），嗣於77年10月14
    日始繼承移轉予被告李平村，該屋為一層木石磚造建物，面
    積總計133.2平方公尺，折舊年數為87年、66年；稅籍編號0
    0000000000房屋之原始納稅義務人為李準，該屋為一層木石
    磚造建物，面積總計133.2平方公尺，折舊年數為87年、66
    年等情，有臺南市政府財政稅務局房屋稅籍證明書、房屋標
    示查丈紀錄、房屋稅計課紀錄、房屋平面圖、繼承系統表、
    戶籍謄本、房屋稅籍資料查復表在卷可佐（本院卷第43-53
    、153-183、199頁）。
　⒊再查，現存系爭16號房屋為3樓半之水泥建物（即系爭鋼筋混
    凝土建物），目前由被告李平村全家人居住使用，東鄰永康
    區大灣五街141巷，該巷為約6米寬之柏油道路，附近民宅林
    立。系爭16號房屋坐落在系爭647、650地號土地及臺南市○○
    區○○段000○000地號土地上。系爭房屋後方（西邊）緊鄰原
    告居住使用之2層樓鐵皮及磚造房屋，門牌號碼為臺南市○○
    區○○街000巷00號（即系爭22號房屋），系爭16號房屋各占
    用系爭647、650地號土地43.93、30.84平方公尺等情，業經
    本院會同原告、臺南市永康地政事務所人員至現場勘驗屬實
    ，並製有勘驗測量筆錄、現場照片、該所110年4月20日土地
    複丈成果圖（即附圖）附卷可參（本院卷第93-105頁），堪
    予認定。是系爭16號房屋目前即為系爭鋼筋混凝土建物，係
    被告李平村所興建，已不見系爭磚造建物存在於該處，應已
    遭拆除滅失，故原告主張李準之繼承人即被告李玉梅、李洪
    水柳、李明建、張李麗芳、李麗華、李清益、李清安、吳白
    秀、李政叡、李芸容亦為現存系爭16號房屋之所有權人，尚
    屬無據。
　⒋按所謂默示之意思表示，係指依表意人之舉動或其他情事，
    足以間接推知其效果意思者而言，若單純之沉默，則除有特
    別情事，依社會觀念可認為一定意思表示者外，不得謂為默
    示之意思表示（最高法院29年渝上字第762號民事判例意旨
    參照）。查被告李平村本非系爭647地號土地之共有人，縱
    於111年4月13日取得該土地應有部分1/32，然其與該土地共
    有人間自始當無所謂就系爭16號房屋自興建當時就占用部分
    為默示分管之契約存在。另系爭16號房屋固坐落系爭650地
    號土地上多年，然係被告李平村所有並為使用收益，並不見
    該土地其餘共有人有何分管使用之部分，此究係單純消極之
    沉默，或有其他舉動可間接推論其餘共有人有默示同意容認
    被告李平村之系爭16號房屋繼續占用系爭650地號土地之意
    思表示，被告李平村並未提出證據以實其說，難認系爭650
    地號土地有何各自劃定使用範圍之默示分管協議存在。是其
    上開抗辯，尚屬無據。
　⒌準此，原告基於系爭647、650地號土地共有人之地位，請求
    被告李平村拆除坐落其上之系爭16號房屋，將上開土地返還
    全體共有人，核屬有據。至李準之繼承人被告李玉梅、李洪
    水柳、李明建、張李麗芳、李麗華、李清益、李清安、吳白
    秀、李政叡、李芸容，並非現存系爭16號房屋之所有權人，
    原告請求渠等拆除系爭16號房屋，尚屬無據。　
五、綜上所述，原告本於系爭647、650地號土地共有人之地位，
    依民法第767條第1項前段、第821條規定，請求被告李平村
    拆除系爭16號房屋占用系爭647地號土地面積43.93平方公尺
    、占用系爭650地號土地面積30.84平方公尺，將上開土地返
    還原告及其餘全體共有人，為有理由，應予准許，逾此部分
    之請求，為無理由，應予駁回。
六、兩造其餘主張、陳述及所提之證據暨攻擊防禦方法，經本院
    斟酌後，認為均不足以影響本判決之結果，無庸再逐一予以
    論列，併此敘明。
七、訴訟費用負擔之依據：民事訴訟法第79條。
中　　華　　民　　國　　111 　年　　8 　　月　　31　　日
                  民事第一庭　法  官  陳尹捷
以上正本係照原本作成。
如不服本判決，應於判決送達後20日內，向本院提出上訴狀並表
明上訴理由，如於本判決宣示後送達前提起上訴者，應於判決送
達後20日內補提上訴理由書（須附繕本）。
如委任律師提起上訴者，應一併繳納上訴裁判費。  　
中　　華　　民　　國　　111 　年　　8 　　月　　31　　日
                              書記官  楊雅惠